【裁判字號】    96,上訴,2288
【裁判日期】    970110
【裁判案由】    違反毒品危害防制條例
【裁判全文】
臺灣高等法院高雄分院刑事判決        96年度上訴字第2288號
上  訴  人
即  被  告  甲○○
                    （現另案於台灣高雄看守所羈押中）
指定辯護人  本院公設辯護人  于欣潔
上列上訴人因違反毒品危害防制條例案件，不服臺灣高雄地方法
院96年度訴緝字第134 號中華民國96年9 月27日第一審判決（起
訴案號：臺灣高雄地方法院檢察署93年度偵字第19172 號），提
起上訴，本院判決如下：
    主  文
原判決撤銷。
甲○○共同販賣第一級毒品，未遂，處有期徒刑拾參年，褫奪公
權伍年。扣案毒品海洛因壹包（淨重參柒點肆捌公克），沒收銷
燬，包裝袋壹個（重壹點陸肆公克），沒收。未扣案行動電話壹
支（含門號0000000000號之SIM 卡壹張）沒收，如全部或一部不
能沒收時，追徵其價額或以其財產抵償之。
    事  實
一、甲○○明知海洛因業經政府公告為毒品危害防制條例第2條
    第2 項第1 款之第一級毒品，不得非法持有、販賣，竟意圖
    營利，並與有毒品貨源之某不詳姓名成年人、某不詳姓名綽
    號「劉三」之成年人、何瑞明（業經本院以94年度上訴字第
    1780號判決判處有期徒刑12年，褫奪公權5 年，並經最高法
    院以95年度台上字第3979號判決上訴駁回確定）等4 人共同
    基於販賣第一級毒品海洛因之犯意聯絡，以何瑞明所有之門
    號0000000000號行動電話（未扣案），作為販毒聯絡工具，
    先於民國（下同）93年9 月15日下午5 時30分許，由何瑞明
    以所有之行動電話門號0000000000號撥打至持有行動電話門
    號0000000000號綽號「劉三」之成年男子，告知劉三其有意
    出售毒品，請劉三介紹買主，劉三乃從中湊合介紹姓名不詳
    綽號「阿賢」之成年買主，並提供劉三所有坐落高雄市○○
    路62巷11號諾貝爾大樓3 樓住所，供渠等商議買賣細節，劉
    三並約阿賢於93年9 月15日同日晚間到其諾貝爾大樓住所，
    甲○○、何瑞明亦依約前往劉三住處洽談買賣海洛因之事宜
    ，甲○○、何瑞明與劉三、阿賢見面後，因甲○○、何瑞明
    未攜帶海洛因，而改約於同月18日凌晨2 時許再於同地進行
    毒品交易以及洽談價格等細節。甲○○、何瑞明隨即離開，
    並由甲○○進行聯繫上手即某不詳姓名之成年人取貨（毒品
    海洛因）事宜，於同年月18日凌晨1 、2 時許，甲○○向該
    不詳姓名成年人取得海洛因1 包（淨重37.48 公克、空包裝
    袋重1.64公克）後，通知共住於高雄市○○○路益大飯店內
    之何瑞明，2 人隨即於同日凌晨2 時許，共同駕駛車牌號碼
    0651-FB 號自用小客車，由甲○○攜帶該海洛因（藏放於腰
    腹部間）前往前開諾貝爾大樓劉三住處前等候阿賢，惟因阿
    賢遲未現身，毒品無法交付，雙方買賣海洛因毒品之行為無
    法完成而至未遂。2 人於同日3 時10分許欲自地下一樓停車
    場離去時，因承辦警方早已監聽劉三上開行動電話，知悉當
    日於新光路諾貝爾大樓前有毒品交易之情形，乃由承辦檢察
    官指揮警員逕行搜索並自甲○○身上起獲並查扣前揭海洛因
    1 包。
二、案經內政部警政署高雄港務警察局報請臺灣高雄地方法院檢
    察署檢察官偵查起訴。
    理  由
一、關於證據能力部分：
（一）按被告以外之人於檢察事務官、司法警察官或司法警察調
      查中所為之陳述，與審判中不符時，其先前之陳述具有較
      可信之特別情況，且為證明犯罪事實存否所必要者，得為
      證據，刑事訴訟法第159 條之2 定有明文。經查，證人何
      瑞明於警詢中所為陳述，雖被告及辯護人對其證據能力表
      示異議，然衡諸證人何瑞明於警詢時所為陳述，並無被告
      在庭之壓力，而證人何瑞明與被告既係多年友人，實無甘
      冒受訴追之可能，恣意誣指被告之犯行，亦無可能受外力
      干擾、威嚇或利誘而故為被告不利之證述，且距本案查獲
      時間甚近，記憶應最為清晰，又無證據證明警詢有不當取
      供之情形；反之，其於原審審理中以證人所為之證述，多
      與其前於93年度訴字第3165號原審審理中以被告身分所為
      供述相矛盾，亦與其於先前警詢及偵查中所為陳述相左，
      並核其先前於警詢、偵查及原審93年度訴字第3165號審理
      時均供陳本案係由其與劉三聯絡買家，被告則負責聯絡上
      手取得毒品之情節，核與被告於警詢及偵查中之供述相互
      一致，是證人何瑞明於原審審理時所證稱本案係其1 人所
      為販毒行為，與被告無涉之內容，除與其先前之陳述歧異
      ，亦與被告先前供述之事實相互矛盾，是證人何瑞明之先
      前警詢中之證述，自足認具有較為可信之特別情況，依刑
      事訴訟法第159 條之2 規定，其於警詢中所為證述，有證
      據能力。
（二）卷附臺灣高雄地方法院檢察署對共同被告何瑞明所持用00
      00000000號行動電話與0000000000號劉三持用之行動電話
      間之通聯譯文紀錄等書證，檢察官及被告、辯護人均未於
      言詞辯論終結前聲明異議，本院審酌前開書面作成時之狀
      況，俱認為適當，依刑事訴訟法第159 條之5 第2 項，應
      均有證據能力。
二、訊據上訴人即被告甲○○固坦承有於93年9 月15日與何瑞明
    共同前至前開諾貝爾大樓劉三住處，透過劉三介紹，與「阿
    賢」見面，嗣因故改於93年9 月18日見面，因是日阿賢並未
    出現，伊等即為警查獲，並在被告腰腹間查扣扣案之毒品海
    洛因1 包等情。惟矢口否認有上開犯行，辯稱：我沒有上手
    ，之前供稱是在雙園大橋下以18萬元代價項「水龍」的人購
    買毒品海洛因，只是推託的理由，因為當時想交保才如此說
    的云云。經查：
（一）本案承辦員警高雄港務警察局專案小組因監聽可疑有販毒
      事證之對象時，發現何瑞明以0000000000號行動電話向受
      監聽人表示有毒品貨源，專案小組監聽何瑞明口中所說之
      綽號劉三之人之0000000000號行動電話，相互比對發現其
      2 人已有約定交易時間、地點，即將進行毒品交易，專案
      小組並依檢察官指揮逕行搜索，因而至高雄市○○路諾貝
      爾大樓現場而查獲本案，此有高雄港務警察局93年12月28
      日高港警刑字第0930201430號函及所附高雄地檢署93 年9
      月17日雄檢楠盈字第聲監續836 號通訊監察書等在卷。另
      證人即共犯何瑞明供承其持有之行動電話門號為00000000
      00號，而持有行動電話門號為0000000000號之人為被告及
      何瑞明所稱之劉三，復據內政部警政署高雄港務局對劉三
      所持上開0000000000號行動電話實施通訊監察作業時，有
      多達約10通之通話紀錄係何瑞明持用0000000000號行動電
      話與0000000000號之持有人劉三表示有毒品來源，欲透過
      劉三與買家阿賢進行交易等通話內容，此有警卷所附0000
      000000號93年9 月7 日至同年月18日之監聽譯文在卷可稽
      （見警卷第29至34頁）；本案並係因監聽作業而循線查獲
      被告及共犯何瑞明2 人，並自被告之身上查獲扣案之粉末
      1 包，該包粉末經送請法務部調查局檢驗後，成份亦確屬
      第一級毒品海洛因成分（淨重37.48 公克、空包裝袋1.64
      公克）無訛，此有該局93年11月10日調科壹字第22001833
      4 號鑑定通知書1 紙在卷（見偵卷15頁）暨毒品海洛因扣
      案可資佐證。
（二）又被告甲○○於第2 次警詢中供稱：「我與何瑞明於93年
      9 月15日下午5 時30分許，由何瑞明打電話聯絡劉三並透
      過劉三說要介紹綽號阿賢認識，所以共同約在高雄市○○
      路諾貝爾大樓中廊咖啡廳【按依據監聽資料及證人何瑞明
      於原審審理時證述諾貝爾大樓就是劉三住處（見原審93年
      度訴字第3165號影卷第103 頁、原審卷第94頁），是其等
      約定會面之處，係指3 樓劉三住處】，詢問阿賢有無要買
      毒品海洛因，因當時未帶毒品出來，所以言明改日再約」
      、「我與何瑞明於93年9 月18日攜帶毒品海洛因樣本，由
      何瑞明約劉三在高雄市○○路諾貝爾大樓中廊咖啡廳見面
      （同上述，即指3 樓劉三住處），並共同駕駛車牌號碼
      0651-FB 號前往並與劉三一同等候買家阿賢前來試用及購
      買毒品，因遲遲未聯絡上阿賢，所以我與何瑞明就先行離
      開，而在諾貝爾大樓地下一樓停車場正要開車門時，就遭
      專案小組人員逮捕」等語（見第2 次警詢筆錄警卷第8-10
      頁）。依被告上開陳述可知，前開毒品係被告與何瑞明有
      意販賣毒品，其背後又有某一不知姓名已成年之毒品貨主
      ，乃由何瑞明與劉三取得聯繫，要求劉三介紹買主，劉三
      尋得阿賢後，4 人會面確認阿賢有購買毒品意願後，4 人
      同時約定下次會面交易毒品之時間，劉三仍提供相同住所
      供雙方交易毒品。又被告於偵查中供稱：「（問：警詢所
      述是否實在？）答：警詢第2 次筆錄實在」、「（問：這
      包毒品是你要拿去給阿賢看品質才議價向你買？）答：是
      ，如果滿意他再跟我談數量及價錢。」、「（問：這包毒
      品誰的？）答：我只是幫忙運送毒品，綽號丁文的，我是
      交通工具。」、「（問：阿賢是何瑞明介紹的？）答：是
      。」、「（問：他如何知你這裡有毒品？）答：何瑞明知
      道丁文有賣毒品，所以介紹將毒品賣給阿賢。」、「（問
      ：今早你是開車載何瑞明到現場？）答：是，我們已在一
      起2 、3 天，阿賢都是他聯絡的。」、「（問：到底你們
      2 人是否是丁文之副手？）答：是。」等語，核與其第2
      次警詢筆錄亦大致相符。且由證人即共犯何瑞明於警詢陳
      稱：我與甲○○93年9 月15日16時30分許前往諾貝爾大樓
      是去找一名綽號劉哥（即指劉三）之男子，因為劉哥說要
      介紹一位綽號阿賢的朋友給我們認識，是要談毒品的生意
      。因為當時我們沒有談成，就改約阿賢於同（9） 月18日
      凌晨2 時許，再到同地方見面。於9 月18日凌晨2 時許我
      與甲○○帶1 包海洛因毒品過去找劉哥，請劉哥打電話給
      阿賢過來看，結果阿賢的電話都沒人接等語（見93年9 月
      18日警詢筆錄第12頁至第18頁）；並於上開93年度訴字第
      1365一案原審供稱：毒品是甲○○的上手將毒品放在我們
      要開到諾貝爾大樓劉三住處的那部車，上手是甲○○在接
      洽，我和甲○○決定要將毒品賣給阿賢，在當天凌晨約1
      、2 點時，甲○○跟我說東西已經來了，現在我們可以過
      去找劉三約阿賢出來，所謂的東西是指海洛因，是凌晨快
      2 點左右到諾貝爾大樓等語（見原審上開1365號影印卷第
      88頁、第101 至第104 頁），前後所陳販毒經過均相一致
      ，復於本案原審審理時證稱：93年9 月18日當天是叫甲○
      ○過來載我，當時住在九如路益大飯店，要賣海洛因給「
      阿賢」，因未見到人，就先叫甲○○幫我收起來的，那包
      海洛因在甲○○身上查扣的；阿賢是透過「劉三」認識的
      ，諾貝爾大樓是「劉三」的住處，之前已經跟「阿賢」約
      定要販賣毒品，還要看毒品的品質後再決定價格，有將毒
      品交給「劉三」看，甲○○有在場，他知道那是毒品等語
      （見原審卷第93至97頁），足徵被告甲○○供述先由何瑞
      明透過劉三介紹買主「阿賢」，93年9 月15日見面未談成
      ，並約9 月18日4 人同一地點再次會面，且由被告負責取
      得毒品，而與何瑞明一同前往交易（93年9 月18日第二次
      警詢筆錄第9-10頁）之事實，與何瑞明之證述均相吻合，
      是被告前於第2 次警詢及偵查中自白伊與何瑞明共同販賣
      第一級毒品之犯意聯絡，而由被告負責毒品貨源，何瑞明
      負責透過劉三介紹買家阿賢並以電話與之聯絡，其2 人於
      查獲當時共同攜毒前至高雄市○○路諾貝爾大樓案發地點
      ，其目的確實係為與阿賢交易毒品，惟尚未得手即為警查
      獲之事實，應屬可信。而上開被告於第2 次警詢及偵查中
      之自白既具任意性，自可採為認定事實之證據。
（三）被告於第1 次警詢筆錄中供稱：被查獲之第一級毒品是我
      於93年9 月16日晚上21時至22時左右，在屏東縣新園鄉雙
      園大橋底下以新臺幣18萬元向綽號水龍之人購得，綽號水
      龍是我2 年前在屏東一家KTV 認識，很久就沒有聯絡，一
      直到93年9 月16日凌晨5 時許，在屏東市一家網咖遇見他
      ，在閒聊中他有提起他在販賣海洛因毒品，看我需不需要
      ，我說我有需要，並當場言明同16日晚上21時至22時許，
      在屏東雙園大橋底下以18萬元購得毒品海洛因1 包。該包
      海洛因我要自己吸食云云（見警卷第1-7 頁），然被告於
      第2 次警詢即翻異前供稱：第1 次警詢筆錄不實在（見警
      卷10頁），亦即被告否認在屏東縣新園鄉雙園大橋底下以
      18萬元向綽號水龍之人購得海洛因之供詞真實性，甚且被
      告於原審審理時亦供稱伊於準備程序供述毒品係前往雙園
      大橋向水龍所購等節係屬虛偽，扣案毒品係何瑞明向他人
      購買等語（見原審卷第109 、110 頁），從而被告前開所
      辯該毒品來源係於雙園大橋向水龍購買，為供個人施用云
      云，已難採信。復由本件既係被告於93年9 月15日即與阿
      賢、何瑞明、劉三談妥4 人下次係於同年月18日凌晨，於
      劉三前開新光路同一處所會面交易毒品，則被告與何瑞明
      理應於約定之時日前備妥毒品，始能交貨，完成交易行為
      ，然觀被告上開警詢竟稱：「水龍」與我2 年前認識，很
      久沒有聯絡，一直到93年9 月16日凌晨5 時許，在屏東市
      一家網咖遇見他，在閒聊中他有提起他在販賣海洛因毒品
      ，看我需不需要，而以18萬元購得毒品海洛因1 包等語，
      被告於與阿賢約定18日交易後並未積極取得交易之海洛因
      ，而係以偶遇2 年未見之朋友，2 人閒談中提到毒品，被
      告始臨時購得扣案之毒品，並以扣案毒品作為出售予阿賢
      所用，其非預定取得而係以不確定情形於93年9 月16日偶
      然購買之毒品作為93年9 月15日即已經約定必須提出交易
      之毒品之來源，與一般物品交易常情有違，是被告第一次
      警詢之供詞，確與事實不符，應不可採信，亦即本件扣案
      毒品並非被告單獨以18萬元向水龍購得，應可認定。
（四）證人何瑞明於原審審理時雖證稱：扣案的海洛因是其向屏
      東綽號水哥的人買的云云，惟由證人何瑞明自警詢時起即
      供稱其負責聯繫買主，於警詢稱：貨源係甲○○去接的等
      語（見警詢第16頁）；於偵查稱：毒品是甲○○去接的，
      我負責聯繫阿賢，我們2 人是別人利用之工具，但是上手
      是甲○○在聯繫，我只負責介紹買手等語（見偵卷第6頁
      ）；於審理時稱：我沒有去雙園大橋，毒品來源我不清楚
      ，15日是我打電話給劉三沒錯，阿賢過一陣子才來等語（
      見93年度訴字第3165號影印卷第73頁），足見證人何瑞明
      於原審審理時所證扣案毒品是其向屏東綽號水哥的人買云
      云，均與其於警詢及偵查中所陳相左，亦與被告先前於原
      審準備程序時所為供述相異，況證人何瑞明於原審審理時
      ，並無法詳細陳述水哥之人之基本資料以供查證，自難信
      為真實，而得作為被告有利之論據。又證人何瑞明於審理
      時雖另證稱：其於警詢、偵查及審理時所述均不實在，其
      當時係為辯稱係幫助犯或為脫罪，而順著被告供述為陳述
      云云（見原審卷第98頁）。但觀諸何瑞明先前歷次所述並
      非全係辯稱其係幫助犯，而於警詢及偵查時，其係坦認本
      案由其與甲○○共同販毒，2 人並有犯意之聯絡及行為之
      分擔，已如前述，證人何瑞明所稱先前所陳係為脫罪云云
      ，自無足採。況證人何瑞明於原審審理時證稱其等交情良
      好，足見其於警詢、偵查及先前審理時，應無須捏稱與被
      告共同販毒之事實，以陷被告入罪之必要，是何瑞明先前
      所陳其負責聯絡買家，被告聯絡上手，2 人共同販毒之情
      ，既均與被告於警詢及偵查中之自白相符，足見證人何瑞
      明先前所陳始與事實相符。而其於原審結證所陳，應係為
      圖被告卸免罪責，而為有利於被告之不實證述，自無足採
      。
（五）再證人何瑞明自始供稱貨源係被告甲○○負責，其只負責
      聯繫買主，被告於偵查中稱伊是丁文的交通工具，伊負責
      運送毒品而已（偵卷第6 頁），嗣後經原審通緝到案後，
      被告與何瑞明於原審審理時均供稱並無丁文之人（見原審
      卷第99、107 頁），故尚無證據顯示「丁文」之人確屬存
      在；而由臺灣高雄地方法院檢察署所發通訊監察書，其監
      聽對象之一即何瑞明與之對話之劉三所使用之門號000000
      0000號行動電話，2 人聯絡之通話監聽紀錄所載及內容（
      同前偵查卷第29-34 頁），雖無明確提及購買之數量，僅
      有提及會面地點為新光路62巷11號3 樓，核與本件查獲地
      點在新光路62巷11號之地下室大致相符，並依何瑞明之00
      00000000號行動電話與綽號劉三之人之0000000000號行動
      電話，依通話監聽紀錄所載及內容，亦有：「A ：不要帶
      一兩（按：1 兩等於37.5公克），帶點來看，他一看好，
      『要多少，你馬上回去講』。阿明：他要的話就這裡就好
      了。A ：對，他都會要... 」，該通話內容亦有商及毒品
      之購買數量，又所謂『要多少，你馬上回去講』一語，更
      可知本案確實有「上手」之不詳姓名年籍成年人參與其間
      。而何瑞明亦坦承0000000000號行動電話為其所有，且以
      該電話與劉三持有之0000000000號電話聯繫交易毒品，及
      該警詢所附之監聽通話過程內容亦確實係如被告所稱9月
      15日、18日聯繫交易毒品時所發生之經過，該監聽之通話
      紀錄自得援為認定被告前揭有販賣毒品不利於己供述確屬
      真實之佐證。此外，如前所述，證人何瑞明既已證述毒品
      是被告去接的，上手是被告在聯繫等情，足見被告、何瑞
      明及不詳姓名成年之貨主（即何瑞明所稱之上手）確有犯
      意之聯絡及行為之分擔至明。
（六）又劉三係介紹被告與阿賢見面，於被告、甲○○、阿賢於
      93年9 月15日會面時，亦有在場，劉三並提供其住處供雙
      方商討毒品交易，嗣後93年9 月18日被告及何瑞明亦係與
      劉三聯繫並約於劉三住處大樓交付毒品，已如前述，雖雙
      方談論毒品交易當時，被告及何瑞明並無明確提及劉三參
      與本案之程度。惟按販毒係警方查緝甚嚴之犯罪，買賣雙
      方均須小心戒慎避免犯行遭人發現，觀諸劉三多次幫被告
      聯繫買主阿賢，而非將阿賢之聯絡方式交給被告，渠又居
      間聯絡何瑞明、被告、買主前來其住處，並提供其住處供
      渠等商談海洛因交易之細節，若非其居中引介，彼此並非
      熟識之阿賢（有意購買毒品者）、何瑞明及一同前往之被
      告，焉可能互拋心防，並談妥可能數量不小之海洛因毒品
      交易，被告等人且料準劉三不會將此事洩漏給警方知悉。
      再依何瑞明、劉三前開通話監聽紀錄所載：「A ：不要帶
      一兩，帶點來看，他一看好，『要多少，你馬上回去講』
      。阿明：他要的話就這裡就好了。A ：對，他都會要...
      」，該通話內容中有：不要帶一兩，帶點來看等語，是劉
      三亦有參與毒品購買數量之研商，其參與實際交易毒品之
      數量細節，主觀上顯有以自己犯罪之意思而參與犯罪之情
      形至明，是劉三應與被告、甲○○、不詳姓名成年之貨主
      （何瑞明所稱之上手）有販毒犯意之聯絡，至足認定。
（七）被告與共犯何瑞明與阿賢交易毒品，係由何瑞明分擔負責
      聯絡阿賢，並透過劉三告知阿賢有關交易時、地及驗貨等
      事宜，並於被告取得貨源之後，2 人隨即共同攜帶毒品驅
      車前往與買主約定之場所、地點擬交付毒品予買主，已如
      前述。雖被告於偵查中以需由買主驗貨再決定數量、價格
      云云（見偵卷第4 頁反面），惟被告與何瑞明共同攜帶毒
      品擬交予阿賢時，據被告所稱雖僅供作樣品，雙方就買賣
      毒品數量、價格仍在議價階段云云，然其彼此間就毒品之
      買賣交易固然尚未合致，就民事買賣契約而言，固未成立
      ，而此一議價階段，仍屬於雙方已著手於毒品之買賣行為
      ，實已達於著手於買賣毒品而未遂之階段。並由被告一再
      地搭載何瑞明前往劉三住處洽談毒品交易事宜，並於案發
      當日未見到阿賢而欲離去時，猶將市價不菲之毒品置放於
      己身上，毫無畏於陷入販毒重罪之情，以及證人何瑞明已
      知扣案毒品數量及價值非微，竟未自行攜帶，反由被告置
      放在腰腹間，無畏被告任意取走等情觀之，足見被告顯非
      僅係證人何瑞明所稱之交通工具，而係彼此具有共同販毒
      之意，並共同前往劉三住處至明。至被告於原審及本院審
      理時辯稱未參與販賣犯行，當日「阿賢」亦未出現，並未
      涉犯上開犯行云云，然由被告前後供述相互矛盾，且與伊
      於警詢、偵查中之自白相左，並與證人何瑞明之警詢、偵
      查及審理時所陳相異，足見被告應係在證人何瑞明於原審
      審理時所為迴護被告證述後，而翻異前詞之辯詞，是被告
      事後所辯，亦無足採。是被告及同案被告何瑞明與不詳姓
      名之上手及劉三既已有販毒之犯意聯絡及行為之分擔，由
      被告與何瑞明前往約定地點交付毒品供買主驗貨，因買主
      失聯且遭警方查獲而未能遂行售出毒品以獲利，被告與何
      瑞明確有共同販賣第一級毒品未遂之犯行，已堪認定。
（八）再按販賣第一級毒品海洛因，係違法行為，非可公然為之
      ，而海洛因並無公定之價格，各次販賣毒品之價格，可能
      因買賣雙方關係之深淺、需求量之多寡、來源是否充裕而
      異其標準，非可一概而論，從而販賣之利得，除被告坦承
      犯行或價量俱臻明確外，委難察得實情。然第一級毒品海
      洛因物稀價昂，且為政府嚴予查緝之物，販賣者苟無利可
      圖，應無甘冒被供出來源或被檢警查緝法辦之風險，而平
      價或低價甚或無利益販賣第一級毒品海洛因之理，故被告
      欲將第一級毒品海洛因出售予阿賢，係為從中賺取價差牟
      利，始甘冒風險於93年9 月18日與何瑞明攜帶第一級毒品
      海洛因至諾貝爾大樓處所，以供阿賢驗貨參酌，又由被告
      供稱：如果滿意，他（指阿賢）再跟我談數量及價錢等語
      ，及何瑞明供稱：之前說看品質，品質好的話（指海洛因
      ），有多少買多少等語（見偵查卷第4 頁反面、第6 頁反
      面）觀之，足認其等具有營利之意圖甚明。職是之故，自
      不得以被告否認販賣及買家阿賢並未出現，遽認被告無營
      利之意圖至明。至於被告雖辯稱扣案毒品係供伊個人施用
      云云，惟查伊於原審審理時已否認所辯為真，且由被告於
      第2 次警詢及偵查中，均與何瑞明一致供承上手是被告在
      接洽，與何瑞明決定要將毒品賣給阿賢之情，已如前述，
      均已自白其販毒之犯意，況本件扣案毒品重量淨重37.48
      公克，亦與單純供個人施用毒品所用有別，被告顯係基於
      販賣之意思，由劉三居間介紹而與阿賢約定交易毒品，被
      告與何瑞明及實際擁有毒品貨源之貨主（即被告所稱之上
      手）於出售毒品時，均具營利意圖之共同犯意聯絡，亦屬
      灼然，被告於準備程序時所辯扣案毒品係供個人施用云云
      ，應係臨訟卸責之詞，要無足採。
（九）共犯何瑞明業經本院94年度上訴字第1780號認係共同販賣
      第一級毒品，未遂，而判處有其徒刑12年，褫奪公權5 年
      ，並經最高法院95年度台上字第3979號駁回上訴確定在案
      ，有該案判決書在卷可參（見原審卷44頁至59 頁） 。
（十）綜上所述，被告與何瑞明、劉三、及不詳姓名之上手之成
      年人，共同具有犯意之聯絡及行為之分擔，欲販賣毒品予
      阿賢而未遂之犯行，堪以認定，被告所辯均無足採，本案
      事證明確，自應依法論科。
三、論罪科刑部分：
（一）新舊法比較問題：
    查被告行為後，刑法業於94年2 月2 日經總統以華總一義字
    第09400014901 號令修正公布，並於95年7 月1 日施行，參
    酌最高法院95年5 月23日刑事庭第8 次會議決議，修正後刑
    法第2 條第1 項之規定，係規範行為後法律變更所生新舊法
    律比較適用之準據法，於修正後刑法施行後，應適用修正後
    刑法第2 條第1 項之規定，為「從舊從輕」之比較。本院審
    酌：
（1） 刑法第28條共犯，修正施行前規定「二人以上共同實施犯
      罪之行為者，皆為正犯」，修正施行後規定「二人以上共
      同實行犯罪之行為者，皆為正犯」，將舊法之「實施」修
      正為「實行」。原實施之概念，包含陰謀、預備、著手及
      實行等階段之行為，修正後僅共同實行犯罪行為始成立共
      同正犯，是新法共同正犯之範圍已有限縮，排除陰謀犯、
      預備犯之共同正犯，新舊法就共同正犯之範圍既因此有所
      變動，自屬犯罪後法律有所變更，而非純屬文字修正，應
      有新舊法比較適用之問題（最高法院96年度台上字第934
      號、第3773號判決），比較新舊法，以新法對行為人有利
      。
（2） 修正後刑法第33條第5 款規定「罰金：新臺幣1 千元以上
      ，以百元計算之。」與修正前刑法第33條第5 款規定「罰
      金：1 元以上。」不同，本案罰金刑最低度部分，經比較
      新舊法結果，以舊法有利於被告。
（3） 經綜合上述全部罪刑比較結果，被告行為後之法律均無較
      有利被告之情形，故本件應依刑法第2 條第1 項前段適用
      刑法修正前之規定。至於新舊法修正前後就一般未遂犯之
      成立要件並未修正，僅將一般未遂處罰要件與處罰效果，
      由原第26條第1 項改列於第25條第2 項，是並無比較新舊
      法之問題，併此敘明。
（二）按海洛因係毒品危害防制條例第2 條第2 項第1 款所稱之
      第一級毒品海洛因，而所謂販毒意圖，即犯罪之目的，原
      則上不以發生特定結果為必要，即祇須有營利之意圖為已
      足，不以買賤賣貴而從中取利為必要。核被告所為，係犯
      毒品危害防制條例第4 條第1 項、第6 項之販賣第一級毒
      品未遂罪。其著手於販毒行為之實行而不遂，為未遂犯，
      依刑法第25條第2 項之規定按既遂犯之刑減輕之。被告與
      何瑞明、毒品貨源之不詳姓名成年人、劉三等4 人間，有
      犯意之聯絡及各自參與販賣毒品構成要件行為之分擔，均
      為共同正犯。被告共同持有海洛因後進而販賣，其持有之
      低度行為應為販賣之高度行為所吸收，不另論以該持有第
      一級毒品之罪。公訴人雖認被告同時構成運輸第一級毒品
      罪云云；惟按「毒品危害防制條例所稱之運輸，係指單純
      運輸並無他項目的者而言，若以販賣目的而從事於搬運之
      行為，仍成立意圖販賣而持有（或販賣）之罪」（最高法
      院24年上字第1673號判例、24年7 月總會決議參照）。否
      則單純為轉讓、施用等目的所為之搬運毒品行為，豈不皆
      應依運輸毒品論罪（至於從國外或甲地販入毒品後，再運
      輸入境或運輸至乙地，因另有運輸之意思及行為，與此情
      形不同）」（最高法院92年度台上字第1184號判決意旨參
      照）。本案被告與共犯何瑞明既係為販賣毒品之目的，而
      於93 年9月18日由被告攜帶搬運毒品至前揭諾貝爾大樓，
      參酌上開說明，被告及共犯何瑞明此部分之行為，自不另
      構成運輸毒品之罪，本應由本院就此部分為被告無罪之諭
      知，惟公訴人認此部分之行為與本院前開論罪科刑之部分
      為牽連犯之裁判上一罪，亦不另為無罪之諭知。
四、原審論處被告罪刑，固非無見；惟查：（一）原審未比較新
    舊法適用問題，尚有未洽；（二）未扣案之門號0000000000
    號行動電話1 支（含SIM 卡），應沒收，如全部或一部不能
    沒收時，追徵其價額或以被告財產抵償之（最高法院96年台
    上字第3551號判決參考）；原判決僅諭知「如全部或一部不
    能沒收時，追徵其價額」，而未同時諭知「或以其財產抵償
    之」，亦未盡洽。被告否認上開犯行，雖不足採，但原判決
    既有上開可議之處，仍無可維持，應由本院將原判決撤銷改
    判。爰審酌被告前有毒品前科，並因施用毒品犯行經台灣高
    雄地方法院裁定應送觀察勒戒程序，有臺灣高等法院被告前
    案紀錄表可按，應已深知毒癮之害，竟為牟利而販賣海洛因
    ，影響國民健康甚鉅，助長毒品之氾濫，實屬不該，惟念被
    告販賣毒品海洛因未遂，且僅1 次，及其犯罪後之態度等一
    切情狀，仍如原審量處如主文所示之刑，再依販賣毒品之犯
    罪性質，認有褫奪公權之必要，併予宣告被告褫奪公權5 年
    。又從刑附屬於主刑，除法律另有規定外，依主刑所適用之
    法律（最高法院95年5 月23日95年第8 次刑事庭會議決議）
    ，是本件禠奪公權應適用修正前刑法第37條第2 項規定。又
    扣案之海洛因1 包（驗後淨重37.48 公克），係查獲之毒品
    ，應依毒品危害防制條例第18條第1 項前段諭知沒收銷燬，
    至鑑耗之第一級毒品海洛因既已滅失，自無庸再為沒收銷燬
    之諭知。又上開海洛因包裝袋1 只，為被告與共犯何瑞明等
    所有供販賣第一級毒品海洛因犯罪所用之物，應同條例第19
    條第1 項規定併予宣告沒收。另行動電話1 支（含門號0000
    000000號之SIM 卡1 張），係共犯即同案被告何瑞明所有，
    業據共犯何瑞明自承在卷（見台灣高雄地方法院93年度訴字
    第3165號影印卷第80頁），又其以該電話供作販賣第一級毒
    品海洛因予阿賢之聯絡工具，亦有前揭監聽譯文在卷可稽 (
    見警卷第29至34頁），是該行動電話雖未扣案，惟既無證據
    證明業已滅失，依責任共同原則，應依毒品危害防制條例第
    19條第1 項規定宣告沒收之，如全部或一部不能沒收時，追
    徵其價額或以其財產抵償之。至於劉三持有之0000000000號
    行動電話因無證據證明屬劉三所有，雖係供共犯本案犯罪所
    用之物，仍不加以沒收，併予指明。
據上論結，應依刑事訴訟法第369 條第1 項前段、第364 條、第
299 條第1 項前段，毒品危害防制條例第4 條第1 項、第6 項、
第18條第1 項前段、第19條第1 項，刑法第2 條第1 項、第11條
、第25條第2 項，修正前刑法第28條、第37條第2 項，判決如主
文。
本案經檢察官彭南雄到庭執行職務。
中    華    民    國    97    年    1     月    10    日
                    刑事第六庭    審判長法  官  王憲義
                                        法  官  張盛喜
                                        法  官  邱永貴
以上正本證明與原本無異。
如不服本判決應於收受本判決後10日內向本院提出上訴書狀，其
未敘述上訴理由者，並得於提起上訴後10日內向本院補提理由書
狀（均須按他造當事人之人數附繕本）「切勿逕送上級法院」。
中    華    民    國    97    年    1     月    10    日
                                        書記官  鄭翠芬
附錄本案論罪科刑法條
毒品危害防制條例第4條第1項、第6項
製造、運輸、販賣第一級毒品者，處死刑或無期徒刑；處無期徒
刑者，得併科新臺幣 1 千萬元以下罰金。
前5項之未遂犯罰之。


司法院資訊處製作；財團法人民間司法改革基金會備份。
